臺灣高等法院民事判決
110年度上國字第5號
上  訴  人  謝清彥  


被上訴人    法務部○○○○○○○

法定代理人  吳永衫  
上列當事人間請求國家賠償事件，上訴人對於中華民國109年10
月8日臺灣新竹地方法院108年度國字第10號第一審判決提起上訴
，本院判決如下：
    主      文
原判決廢棄，發回臺灣新竹地方法院。 
    事實及理由
一、按第一審之訴訟程序有重大之瑕疵者，第二審法院得廢棄原
    判決，而將該事件發回原法院。但以因維持審級制度認為必
    要時為限。民事訴訟法第451條第1項定有明文。再者，判決
    除別有規定外，應本於當事人之言詞辯論為之。民事訴訟法
    第221條第1項定有明文。又「查民事訴訟法第二百四十九條
    第二項所謂原告之訴，依其所訴之事實，在法律上顯無理由
    者，係指依原告於訴狀內記載之事實觀之，在法律上顯然不
    能獲得勝訴之判決者而言。申言之，必須依據原告所訴之事
    實『不經調查』，即可認其訴在法律上顯無理由而應受敗訴之
    判決者，始足當之。倘依其所訴之事實，尚待法院之調查證
    據，始能確定該事實之存否，自無本條項規定之適用。」(
    最高法院96年度台上字第2510號裁判可參)。
二、本件原法院就上訴人起訴所主張之事實，分別於民國108年1
    2月26日、109年2月17日以視訊對在監上訴人行言詞辯論程
    序，兩造於後期日均陳明再具狀請求調查證據及舉證，有原
    法院109年2月17日言詞辯論筆錄可稽（見原審卷第609頁）
    ，且109年1月15日調閱102年至106年法務部○○○○○○○收容人
    收（發）書信記錄表，於109年7月21日函詢被上訴人是否有
    告知上訴人收發信件啟封、登錄、登記及轉送措施之法律依
    據及施作方式（見原審卷第37至38、51至596、609至610、6
    35頁），未就上開證據行調查證據程序，不待上訴人到庭陳
    述，逕以顯無理由不經言詞辯論駁回上訴人之訴，揆前說明
    ，尚不得逕謂上訴人提起本件訴訟在法律上為顯無理由。原
    審以顯無理由，不經言詞辯論，逕以判決駁回上訴人第一審
    之訴，其訴訟程序難謂無重大之瑕疵。末2次對在監上訴人
    之言詞辯論期日均係以視訊方式為之，惟依110年1月22日公
    布施行民事訴訟法第211條之1第1項規定：「當事人、法定
    代理人、訴訟代理人、輔佐人或其他訴訟關係人所在與法院
    間有聲音及影像相互傳送之科技設備而得直接審理者，法院
    認為適當時，得依聲請或依職權以該設備審理之。 」，已
    得以視訊為言詞辯論，併此敘明。
三、原判決既有上開重大瑕疵，為維持審級制度，自有將本事件
    發回原法院更為裁判之必要。爰將原判決廢棄，發回原法院
    重行審理，以符法制。
四、據上論結，本件上訴為有理由，依民事訴訟法第453條、第
    451條第1項，判決如主文。 
中　　華　　民　　國　　110 　年　　2 　　月　　3　　日
                  民事第一庭    
                      審判長法  官　吳光釗
                            法  官　游悅晨
                            法  官　江春瑩
正本係照原本作成。
如不服本判決，應於收受送達後20日內向本院提出上訴書狀，其
未表明上訴理由者，應於提出上訴後20日內向本院補提理由書狀
（均須按他造當事人之人數附繕本）上訴時應提出委任律師或具
有律師資格之人之委任狀；委任有律師資格者，另應附具律師資
格證書及釋明委任人與受任人有民事訴訟法第466 條之1第1項但
書或第2項所定關係之釋明文書影本。如委任律師提起上訴者，
應一併繳納上訴審裁判費。
中　　華　　民　　國　　110 　年　　2 　　月　　3 　　日
  　　　　　　　　　　　　　書記官  學妍伶